【裁判字號】    97,中簡上,729
【裁判日期】    971204
【裁判案由】    詐欺
【裁判全文】
臺灣臺中地方法院刑事判決           97年度中簡上字第729號
上  訴  人
即被    告  丁○○
選任辯護人  林一哲律師
上列上訴人即被告因詐欺案件，不服本院臺中簡易庭中華民國97
年7月3日97年度中簡字第2161號第一審簡易判決（聲請簡易判決
處刑案號：臺灣臺中地方法院檢察署97年度偵字第3975號）提起
上訴，本院合議庭認不得以簡易判決處刑，改依通常程序為第一
審判決如下：
    主  文
原判決撤銷。
丁○○無罪。
    理  由
一、本件聲請簡易判決處刑意旨略以：被告即上訴人（下稱被告
    ）丁○○雖可預見提供行動電話門號給他人使用，將幫助詐
    欺犯行，詎丁○○於民國96年7月間，將其以案外人丙○○
    名義（經丙○○同意）所申租之門號0000000000號之門號卡
    （SIM卡）交給案外人甲○○（由檢察官另案偵辦），再由
    甲○○將該門號轉交上述詐欺集團使用，以此方式幫助該詐
    欺集團為詐欺犯行時不易被追查。而該詐欺集團旋於同年8
    月間，撥打被害人乙○○電話，誆稱；因為乙○○玩國外博
    奕遊戲，而要求匯款云云，致其不疑有他，先後於同年9月
    13日、20日、27日，同年10月9日、16日，匯款新台幣（下
    同）6萬3800元、3萬1850元、3萬1000元、3萬1800元、8萬
    元至同案被告張詠喻所有向第一商業銀行太平分行申請開立
    之帳號00000000000號帳戶內（下稱張詠喻帳戶），張詠喻
    旋自上開帳戶內提領該等款項，並交給詐欺集團成員「小張
    」（張詠喻業經原審判決有期徒刑5月確定）。嗣乙○○發
    覺有異，報警處理而查獲上情，因認被告丁○○所為，係犯
    刑法第30條第1項、第339條第1項之詐欺取財幫助罪嫌（原
    審判處被告丁○○有期徒刑參月，如易科罰金，以新臺幣壹
    仟元折算壹日）。
二、按犯罪事實應依證據認定之，無證據不得認定犯罪事實；不
    能證明被告犯罪者，應諭知無罪之判決，刑事訴訟法第154
    條第2項、第301條第1項前段分別定有明文。又事實之認定
    ，應憑證據，如未能發現相當證據，或證據不足以證明，自
    不能以推測或擬制之方法，為裁判基礎（最高法院40年台上
    字第86號判例意旨參照）。且認定犯罪事實所憑之證據，雖
    不以直接證據為限，間接證據亦包括在內；然而無論直接或
    間接證據，其為訴訟上之證明，須於通常一般之人均不致有
    所懷疑，而得確信其為真實之程度者，始得據為有罪之認定
    ，若其關於被告是否犯罪之證明未達此程度，而有合理性之
    懷疑存在時，致使無形成有罪之確信，依罪證有疑，利於被
    告之證據法則，即不得遽為不利被告之認定（最高法院76年
    台上字第4986號判例意旨參照）。又刑事訴訟法第161條第1
    項規定：檢察官就被告犯罪事實，應負舉證責任，並指出證
    明方法。因此，檢察官對於起訴之犯罪事實，應負提出證據
    及說服之實質舉證責任。倘其所提出之證據，不足為被告有
    罪之積極證明，或其指出證明之方法，無從說服法院以形成
    被告有罪之心證，基於無罪推定之原則，自應為被告無罪判
    決之諭知（最高法院92年台上字第128號判例參照）。再檢
    察官聲請以簡易判決處刑之案件，經法院審理後認應為無罪
    之諭知者，應適用通常程序審判之，刑事訴訟法第第452條
    、第451條之1第4項但書第3款亦分別定有明文。
三、本件公訴人認被告丁○○涉犯刑法第30條第1項、第339條第
    1項之幫助詐欺取財罪嫌，主要係以證人即被害人乙○○、
    證人丙○○於警詢之證述、同案被告張詠喻開立上揭帳戶之
    開戶基本資料影本、該帳戶之資金明細表、乙○○之轉帳憑
    據、門號0000000000號之申租人基本資料、臺中市警察局第
    六分局協和派出所受理刑事案件報案三聯單及受理各類刑案
    紀錄表等為其主要論據。訊據被告堅詞否認有何幫助詐欺取
    財犯行，辯稱：本件係案外人戊○○與被害人乙○○間因參
    與國外博奕活動所產生之紛爭，此觀乙○○於96年8月8日、
    13日曾分別主動致電戊○○，且戊○○嗣後與乙○○於96年
    11月20日簽立和解書自明，故本件係乙○○不甘投注國外博
    奕虧損，願賭不服輸之不實指控，並非詐欺，而幫助犯無獨
    立性，如無他人犯罪行為存在，幫助犯即無由成立；又被告
    係受戊○○所矇騙，誤以為戊○○僅係利用丙○○的證件開
    立帳戶以投資合法之海外基金，始提供丙○○的證件予戊○○，孰知戊○○竟將丙○○之證件用於申辦電話門號，嗣後
    更涉嫌用以詐欺，至本案發生後，戊○○始向被告坦承渠將
    丙○○之證件用於申辦門號，並將該門號交給甲○○，故被
    告始於警詢中為虛偽陳述，被告對戊○○嗣後申辦電話門號
    之行為一無所知，殊無幫助詐欺之犯行及犯意可言等語。
四、經查：
(一)、被告丁○○確有於96年7月間，將其向丙○○所借得之身分
    證、健保卡，交予案外人戊○○，此為被告所自承，核與證
    人丙○○於本院審理時證述被告丁○○確有於上開時、地向
    其借用身分證、健保卡等語相符。被告借得上開證件後，將
    證件交予戊○○，嗣後由戊○○自行或委託他人以上開證件
    申辦門號0000000000號之門號卡（SIM卡），並以該門號與
    被害人乙○○為連絡工具，且乙○○曾於同年9月13、20日
    、2 7日，同年10月9日、16日，匯款6萬3800元、3萬1850元
    、3萬1000元、3萬1800元、8萬元至同案張詠喻帳戶內，為
    張詠喻提領等情，亦有證人即被害人乙○○之證述及同案被
    告張詠喻開立上揭帳戶之開戶基本資料影本、該帳戶之資金
    明細表、乙○○之轉帳憑據、門號0000 000000號之申租人
    基本資料、臺中市警察局第六分局協和派出所受理刑事案件
    報案三聯單及受理各類刑案紀錄表等在卷可稽，均堪信屬實
    。
(二)、被告丁○○雖有上開行為，惟按刑法第339條第1項詐欺取財
    罪之成立，以意圖為自己或第三人不法所有，以詐術使人將
    本人或第三人之物交付為要件。所謂以詐術，必須被詐欺人
    因其詐術而陷於錯誤，若其所用方法，不能認為詐術，亦不
    致使人陷於錯誤，即不構成該罪，最高法院46年台上字第26
    0號著有判例可稽。查，證人即被害人乙○○於本院97年10
    月16日審理時具結證稱：「（96年10月30日在台中市警察局
    第六分局協和派出所有製作筆錄？）有。（該次報案為何事
    ？）我那次報案警察不知道如何受理，我當時的意思是我網
    路銀行的款項都被轉走了，警察就以簡訊方式受理，但我只
    有跟丙○○電話聯絡而已，丙○○是戊○○介紹的，我到警
    察局報案是因為我們是透過戊○○認識一位自稱丙○○的人
    ，他幫我們代為操作網路博弈，在這段期間，我委由丙○○
    操作了三個月，我們每天都可以監控網路銀行內的存款，就
    是可以上網去看有沒有錢，後來丙○○說他要出國一週，丙○○就利用這個機會把錢轉走，轉了兩百多萬元，正確數字
    是八萬元美金，之後我錢不見了，我馬上通知戊○○，戊○○說他不曉得，我之後發現戊○○有提供5個人頭帳戶，錢
    有流到這5個人頭帳戶，我跟戊○○陳述這件事情，自稱丙○○的人就和我聯絡了，他說這些錢都被人轉走了，就跟我
    處理，但是跟我討價還價，後來丙○○有還給我一百二十萬
    元，是領現金給我，丙○○當時有叫我不要報警處理，還威
    脅我，我認為戊○○有參與，戊○○第一次有還給我七十萬
    元，第二次有還我四十五萬元，我發現網路的錢不見了就去
    報案。」、「（上開八萬元美金，是你自己轉出或遭他人轉
    出？）我都是自己去銀行匯款的，我是以我家人和親戚的名
    義匯款的。」、「（依你所述係丙○○聲稱出國時將款項藉
    機轉出，剛剛又說是你自己去銀行匯款，詳情如何？）是丙○○從網路銀行藉機轉走的，他有我的網路銀行密碼，之前
    是我先以我家人和親戚的名義拿現金匯款到我及其他七人的
    網路銀行帳戶。」、「（警局稱是五筆ATM轉帳共五筆23 萬
    8千4百50元，與你今日所述不同？）我講的是同一件事情，
    我剛剛講的過程警局沒有受理，因為我讓對方代操三個月，
    每個月都會匯紅利到我及我親戚的帳戶，我再將這些紅利的
    一半再匯到張詠喻的帳戶，作為丙○○幫我代為操作的利潤
    」、「（警局中所述23萬8千4百50元就是剛剛所說紅利的一
    半，就是利潤？）是。」、「（有關本案所謂博弈代操，有
    參與之人？）是戊○○介紹丙○○，還有匯到張詠喻的帳戶
    ，張詠喻不認識，只知道匯到這個帳戶，我有看過的只有戊○○和丙○○，丙○○見過一次，其他都是以電話中對話聯
    絡而已，丙○○傳簡訊告訴我張詠喻的帳戶，叫我匯到這個
    帳戶，我和戊○○原本就是認識的朋友，戊○○說他也有投
    資，戊○○自己也有在操作，也有委託丙○○操作。」、「
    （所謂博弈代操情形為何？）我看不到下注的情形，但是我
    可以看到我網路銀行的錢轉到博弈公司裡面，只知道所有的
    球類，不賭輸贏，兩邊都押，我不知道比賽的情形，下注不
    是我決定的，我知道的部分是錢匯到網路銀行，網路銀行再
    轉到博弈公司，我可以知道資金的流向，至於流到博弈公司
    的情形我就不知道，我就是投資賺錢。」、「（投資博弈公
    司之時間、金額？）大約從96年7月份開始到96年10月初，
    總共投入8萬元美金及歐元，折算台幣約2百80萬元，我共分
    8次匯款，這段期間聯繫的電話都是0000000000。」、「（
    當時戊○○如何介紹你參加博弈代操？）我知道有這個機制
    ，是我另外一個朋友跟我講的，我知道戊○○也有在做，所
    以我就問戊○○他們那邊的利潤，戊○○說投入一萬元美金
    ，至少一個月有一仟元美金的利潤，我原來朋友那邊說的利
    潤比較少，是低於利潤一仟元，我覺得戊○○這邊的利潤比
    較高，所以我就請戊○○介紹，原本我是要請戊○○代操，
    戊○○說他也是請丙○○代操，我問戊○○代操的金額是多
    少，戊○○說在6、7萬美金左右，我信任戊○○，就想說跟
    著戊○○讓丙○○代操，後來戊○○有安排丙○○跟我見面
    一次，大家談好方式，丙○○介紹代操的方式，我覺得可以
    就請丙○○代操。」、「（第一筆請丙○○代操是何時？）
    96年7月中開始。」、「（你總共提供幾個自己可以監控的
    網路銀行？）共8個，裡面有1個是我的。」、「（你總共匯
    了多少投資款到你可以監控的網路銀行帳戶？）折合台幣總
    共有280萬元，前後共匯8次。」、「（為何要分8個帳戶？
    ）丙○○和戊○○都有告訴我一個帳戶一萬元美金利潤最高
    ，所以我就每個帳戶都匯一萬元美金進去。」、「（這8 次
    匯款到你可以監控的網路銀行帳戶，都在同一個時間？）不
    同時間，第一筆96年7月中，最後一筆是在96年10月初，中
    間陸陸續續有匯。」、「（你提供自己可以監控的網路銀行
    帳戶，有設定約定轉帳到博弈公司帳戶？）是。」、「（自
    96年7月中到96年10月間，你投資博弈代操的這段期間，前
    後獲得多少紅利？）我有匯給張詠喻的帳戶，丙○○匯給我
    的紅利大概是我報案匯給張詠喻帳戶這五筆金額的2倍，我
    領到錢當天我就匯了，依我報案的內容推算第一筆應該在96
    年9月13日，丙○○匯給我12萬7千6百元，以此類推，我在
    博弈代操總共丙○○匯給我的紅利約47萬多元。」、「（當
    時跟丙○○約定好，他幫你代操博弈的利潤就是你獲得紅利
    的一半？）是。」、「【提示你自己的電話通話明細並告以
    要旨】這其中是否你的電話和0000000000聯繫的時間？）其
    中0000000000是戊○○的電話，通話明細確實是我和戊○○
    、丙○○聯絡的時間，這些聯絡電話都是在聯絡博弈代操的
    事情。」、「（當初丙○○跟你介紹博弈代操，一定會賺錢
    ？）不是丙○○介紹的，是戊○○介紹的，但操作的是丙○○，戊○○介紹時說以他過去的經驗，這沒有風險，他過去
    的經驗每個月都有壹仟元美金的利潤，戊○○沒有明確說保
    證會賺錢，也沒有說風險。」、「（當初你獲得的紅利是同
    意匯到什麼帳戶？）就是匯到我所提供的8個帳戶，其中有5
    個帳戶有匯到紅利。」等語（見本院卷第62頁以下），足見
    被告辯稱本件係案外人戊○○與被害人乙○○間因參與國外
    博奕活動所產生之紛爭等語，實非全然無稽。而被害人乙○○雖有於96年9 月13日、20日、27日，同年10月9日、16日
    ，匯款6萬3800元、3萬1850元、3萬1000元、3萬1800元、8
    萬元至張詠喻帳戶內，然依其上開證述可知，其之所以匯入
    上開款項，目的乃為支付自稱「丙○○」之人幫其代為操作
    網路博奕之報酬，而該報酬之由來，乃其先自另一友人處得
    知有網路博奕代操之機制，其知道友人戊○○也有在做，覺
    得戊○○這邊的利潤比較高，原本其要請戊○○代為操作，
    因戊○○說他也是請自稱「丙○○」之人代為操作，其信任
    戊○○，所以就請戊○○介紹，並跟著戊○○讓自稱「丙○○」代為操作，其與自稱「丙○○」之人約定代為操作之利
    潤為其網路博奕獲得紅利之一半。其自96年7月份開始到同
    年10初，連續3個月左右，陸續委由自稱「丙○○」之人幫
    其代為操作網路博奕，在其投資網路博奕代操這3個月期間
    ，自稱「丙○○」之人每個月都會匯給其紅利，大概是其報
    案匯給張詠喻帳戶這五筆金額的2倍，約有47萬多元，且在
    其提供之8個網路銀行帳戶中，約有5個帳戶有匯到紅利。由
    此可知，乙○○報案稱匯入張詠喻帳戶內5筆款項係遭詐騙
    云云，乃因其先收到由自稱「丙○○」之人匯給之紅利後，
    再於同日將要給付給自稱「丙○○」之人的報酬（即獲得紅
    利之一半）匯入張詠喻帳戶內，依此情節觀之，顯難遽認被
    告於先收到紅利後，再將獲得的紅利之一半金額匯入張詠喻
    之帳戶內，係遭詐欺所致。而按刑法上之幫助犯，以正犯已
    經犯罪為構成要件，故幫助犯無獨立性，如無他人犯罪行為
    之存在，幫助犯即無由成立，最高法院60年台上字第2159號
    著有判例可循。且上開以丙○○名義申辯之門號0000000000
    號行動電話，乃乙○○與其自行委託自稱「丙○○」之人代
    為操作網路博奕時長達3個月內平日交談連絡之工具，亦難
    認被告對於該行動電話可能遭用做詐欺工具有所認識，遑論
    有幫助詐欺之不確定故意存在。是被告是否確有幫助詐欺犯
    行，實有合理之懷疑存在。
五、綜上可知，被告丁○○所為之辯解，尚非虛妄。本件無論直
    接證據或間接證據，其為訴訟上之證明，均未達通常一般人
    均不致有所懷疑，而得確信被告有幫助詐欺之犯意存在。此
    外，復查無任何積極證據足資證明被告有何公訴人所指之犯
    行，依上揭條文規定，自應改依第一審通常程序判決被告無
    罪。原審疏未查明，遽以論罪科刑，自有未洽，被告上訴意
    旨，指摘原判決不當，為有理由，故應予以撤銷改判，並依
    法為被告無罪之諭知。
據上論斷，應依刑事訴訟法第455條之1第1項、第3項、第452條
、第369第1項前段、第301條第1項，判決如主文。
本案經檢察官己○○到庭執行職務。
中    華    民    國    97    年    12    月    4     日
                  刑事第十四庭  審判長法  官   陳  葳
                                      法  官   林世民
                                      法  官   洪堯讚
上正本證明與原本無異。
如不服本判決，應於收受送達後10日內向本院提出上訴書狀（應
敘述具體理由並附繕本）。
上訴書狀如未敘述理由，應於上訴期間屆滿後20日內補提理由書
於本院。
                                      書記官   沈慧玲
中    華    民    國    97    年    12    月    4     日


司法院資訊處製作；財團法人民間司法改革基金會備份。
